臺灣高等法院民事判決　　　　　　　　　99年度上字第1281號
上　訴　人　財團法人臺北市私立立人高級中學
法定代理人　高美英
訴訟代理人　許俊仁律師
複 代理 人　周俊智律師
被 上訴 人　黃宗祥
訴訟代理人　苗怡凡律師
上列當事人間請求返還借款事件，上訴人對於中華民國99年9 月
30日臺灣臺北地方法院99年度訴字第3292號第一審判決提起上訴
，本院於100年11月29日言詞辯論終結，判決如下：
    主  文
原判決關於命上訴人給付部分及訴訟費用之裁判均廢棄。
上開廢棄部分，被上訴人在第一審之訴駁回。
第一、二審訴訟費用由被上訴人負擔。
    事實及理由
一、被上訴人起訴主張：民國96年12月間於訴外人李榮基擔任上
    訴人董事長時，以上訴人名義，透過訴外人黃辰鐘引介，向
    伊借款新臺幣（下同）500 萬元（下稱系爭借款，兩造間除
    系爭借款外，另有1筆600萬元借款），約定借款期限為3 個
    月，伊已如數交付。系爭借款屆期後，李榮基表示還款困難
    ，兩造合意展延清償期限至97年5 月31日。到期後兩造又展
    期至97年8月31日，上訴人並簽發如附表編號1所示支票1 紙
    作為清償系爭借款之用，李榮基同時簽發如附表編號2 所示
    支票1 紙作為擔保，嗣李榮基為取信伊，另交付訴外人洪大
    建築有限公司（下稱洪大公司）簽發如附表編號3所示支票1
    紙予伊。因上訴人於97年8 月31日屆期後仍無法清償，乃要
    求伊再展延清償期限，上訴人復簽發如附表編號4所示支票1
    紙予伊，於該支票屆期後再度要求展期，又交付如附表編號
    5所示支票1紙予伊。另李榮基所簽發之支票亦陸續換票。上
    訴人雖經伊同意多次延展清償期限，並多次換票，卻未按期
    給付利息。嗣98年間伊將如附表編號4、5所示支票提示兌現
    時，始發現該等支票竟經上訴人於98年3 月間撤銷付款委託
    ，為此，依消費借貸法律關係，請求上訴人給付伊500 萬元
    ，及自97年9月1日起至清償日止，按年息5%計算之利息（見
    原審卷第62頁）等語。
二、上訴人則以：伊並未向被上訴人借款，伊簽發如附表編號1
    、4、5所示支票，係因伊向李榮基個人借款，而簽發該等支
    票予李榮基作為還款及保證之用，嗣李榮基將該等支票轉讓
    予被上訴人，伊並無何簽發支票向被上訴人借款之情事。被
    上訴人主張伊向其借貸系爭借款，並不實在等語，資為抗辯
    。
三、原審為被上訴人一部勝訴、一部敗訴之判決，判命上訴人應
    給付被上訴人500萬元，及自97年12月2日起至清償日止，按
    年息5%計算之利息。並駁回被上訴人其餘之訴。上訴人就其
    敗訴部分，提起上訴，聲明求為：(一)原判決不利於上訴人之
    部分廢棄。(二)上開廢棄部分，被上訴人在第一審之訴駁回。
    被上訴人就其敗訴部分未據聲明不服，對於上訴人之上訴則
    聲明駁回上訴。
四、被上訴人主張：96年12月間於李榮基擔任上訴人董事長時，
    以上訴人名義向被上訴人借貸系爭借款，被上訴人已如數交
    付，兩造間有系爭借款之消費借貸關係存在等語，並提出如
    附表所示支票5紙、華泰商業銀行票據撤銷付款委託書3紙、
    同意書1紙、簡訊2則等影本（見原審卷第10至17頁、第19、
    21頁、本院卷第46至48頁）為證，惟為上訴人所否認，並以
    前詞置辯，茲析述如下：
  (一)按稱消費借貸者，謂當事人一方移轉金錢或其他代替物之所
    有權於他方，而約定他方以種類、品質、數量相同之物返還
    之契約，民法第474 條定有明文。消費借貸契約，必借貸人
    與貸與人雙方意思表示一致，始能成立。又當事人主張有利
    於己之事實者，就其事實有舉證之責任，民事訴訟法第277
    條前段亦已明定。請求履行債務之訴，除被告自認原告所主
    張債權發生原因之事實外，應先由原告就其主張此項事實，
    負舉證之責任，必須證明其為真實後，被告於其抗辯事實，
    始應負證明之責任，此為舉證責任分擔之原則（最高法院43
    年台上字第377 號判例意旨參照），若原告先不能舉證，以
    證實自己主張之事實為真實，則被告就其抗辯事實即令不能
    舉證，或其所舉證據尚有疵累，亦應駁回原告之請求（最高
    法院17年上字第917 號判例意旨參照）。消費借貸，既因金
    錢或其他代替物之交付，而生效力，是主張消費借貸關係存
    在之被上訴人，除上訴人自認外，應就金錢交付及消費借貸
    契約意思表示合致存在各節舉證證明，始得信其主張為真實
    。
  (二)本件被上訴人以其執有上訴人所簽發之如附表編號1、4、5
    所示支票，主張李榮基以上訴人名義向被上訴人借款，並交
    付上訴人簽發之上開支票作為還款之用，可知兩造間有系爭
    借款之消費借貸關係存在，惟為上訴人所否認，辯稱：上訴
    人簽發上開支票，係因其向李榮基個人借款，而簽發上開支
    票予李榮基作為還款及保證之用，嗣李榮基將上開支票轉讓
    予被上訴人等語。經查：
    1.按支票為無因證券，交付票據之原因甚多，或為贈與、或
      為買賣、或為確保當事人間已存在之法律關係、或為消滅
      已存在之法律關係，非僅囿於金錢借貸一端而已，故除別
      有證據外，僅為支票之簽發、授受或轉讓，尚不足以證明
      其原因事實。又按支票為文義證券及無因證券，支票上權
      利係依支票文義而發生，與其基礎之原因關係各自獨立，
      支票上權利之行使，不以其原因關係存在為前提，自難單
      以執有支票乙節，即得證明其所主張原因關係存在。
    2.稽諸：證人李榮基於100年11月7日本院審理時證稱：「96
      年年底因為洪大公司在南投辦理都更案，工程款有欠缺，
      透過羅朝永介紹我與黃辰鐘借款，黃辰鐘帶著被上訴人一
      起到我在立人中學的辦公室見面，我向黃辰鐘2 人報告洪
      大公司的情形，希望他們可以支援，他們同意在96年12月
      31日借洪大公司6百萬元，97年1 月9日洪大公司因為在中
      租迪和有1筆貸款出問題，原先6百萬元約定97年2 月底還
      ，因為出了中租迪和的問題，我再向黃辰鐘請求6 百萬元
      展期，另外洪大公司再向黃辰鐘借5百萬元。原先借的6百
      萬元因為所開的支票已經存入銀行，所以黃辰鐘再存入6
      百萬元讓支票通過交換，另外黃辰鐘與被上訴人2人帶5百
      萬元交給我」、「（問：借錢當時你與洪大公司是何關係
      ？）登記上我是股東，因為南投的案件是我在處理的，我
      和洪大公司負責人陳有信分工的關係是各自負責各自承接
      的案件」、「（問：如果6 百萬元的匯款是直接匯入洪大
      的帳戶，你所負責的個案財務是否獨立？）原則上是獨立
      的，因為洪大公司的存摺與支票、存款印章都是我保管使
      用」、「（問：當時證人為何將立人高中原證6 支票交付
      給被上訴人？）黃辰鐘要我提出擔保，因為我與上訴人有
      借貸關係，我將上訴人開給我的支票交給黃辰鐘保管」、
      「（問：當時洪大公司有否授權你向黃辰鐘或被上訴人借
      5 百萬元？）洪大公司的存摺、支票都是我在保管使用，
      有欠錢的時候就是我在張羅，這5 百萬元沒有還清」等語
      （見本院卷第163頁反面、第164頁）。
    3.觀諸：臺北市政府教育局函檢送之上訴人96學年度及95學
      年度財務報表附註（見本院卷第104至105頁）詳載上訴人
      為推動校務週轉之用，於96學年度及95學年度均積欠李榮
      基借款最高金額577萬7,867元，此情嗣經臺北市政府教育
      局委託查核財團法人臺北市私立學校財務案時發現：上
      訴人因向李榮基借入款項，故開立學校支票3,700 萬元交
      予李榮基董事，用以作為還款保證，但支票未禁止背書轉
      讓，致李榮基後因個人週轉將學校支票流出至第三人手中
      ，雖學校事後已緊急依照票據法撤銷該支票，但期間已對
      學校產生莫大困擾。針對96年度主要往來帳戶，華泰商
      業銀行萬華分行帳號0391之帳戶與李榮基金錢往來頻繁，
      由該帳戶匯出至李榮基帳戶之金額計1,079 萬元，由李榮
      基帳戶匯入之金額計570萬元等情（見本院卷第108頁）。
    4.上開證人李榮基證述之內容及上訴人財務報表附註及查核
      報告書內容，與上訴人所辯其簽發並交付如附表編號1、4
      、5 所示支票予李榮基之原因大致相符，堪認上訴人所辯
      應為可採，誠難僅以被上訴人執有上訴人所簽發如附表編
      號1、4、5 所示支票，即逕認兩造間有系爭借款之消費借
      貸關係存在。
  (三)被上訴人又主張：李榮基因上訴人無法如期還款，請求換票
    展期，為取信於伊，於97年4 月15日以李榮基名義出具同意
    書予被上訴人，由該同意書記載之內容，可知李榮基係代表
    上訴人借款等語。觀諸同意書記載：「立同意書人李榮基，
    緣於為使臺北市私立立人高級中學（以下簡稱立人中學）更
    有利之發展，立同意書人茲同意將立人中學全部資產作價為
    新台幣（以下同）壹億零伍佰萬元整，邀請黃宗祥先生（即
    被上訴人）為立人中學持有三分之一股權之董事（繳款另行
    取據）。恐口說無憑特書立此同意書為憑，此同意書佑給黃
    宗祥先生」等語（見本院卷第46頁）。查：按私立學校法第
    32條第1 項規定：「董事會之決議，應有董事總額過半數之
    出席，以出席董事過半數之同意行之。但下列重要事項之決
    議，應有董事總額三分之二以上董事之出席，以董事總額過
    半數之同意行之：…四依第49條第1 項規定，為不動產之處
    分、設定負擔、購置或出租。」；同法第49條第1 項規定：
    「學校法人就不動產之處分或設定負擔，應經董事會之決議
    ，並報經學校主管機關核轉法人主管機關核准後辦理；其購
    置或出租不動產者，亦同。」；私立學校法施行細則第38條
    規定：「學校法人依本法第49條第1 項規定報經學校主管機
    關核轉法人主管機關核准購置或出租不動產者，應檢具估價
    報告書及契約書。」，上訴人為財團法人組織，就其所受捐
    助之財產非得自由轉讓，因此，董事會並無將財團法人資產
    作成股份轉讓決議之權限。同理，當時擔任上訴人董事長之
    李榮基個人亦無將上訴人資產作成股權轉讓之權限。雖黃辰
    鐘嗣經上訴人董事會補選擔任董事，惟其原因係原上訴人董
    事林浩然自96年10月遷居美國，恐影響董事會運作請辭董事
    ，上訴人董事會乃依私立學校法第26、27條規定，由李榮崑
    推薦黃辰鐘為候選人並當選補足原董事任期，其後，經該董
    事會報請臺北市政府教育局同意備查在案，有上訴人董事會
    97年7月24日立中董5字第9707240236號函、97年8 月21日立
    中董5字第9708210238號函暨第5屆董事會第6 次會議記錄、
    97年9月22日立中董5字第9709220239號函及臺北市政府教育
    局97年10月9日北市教中字第09738581700號函等影本各1 份
    可稽（見本院卷第168頁、第170至172頁、第174、181 頁）
    。準此，縱李榮基曾以自己名義出具同意書，邀請被上訴人
    為上訴人董事，且黃辰鐘嗣確經李榮崑推薦為候選人並當選
    擔任上訴人之董事，亦無從據此認定兩造間有系爭借款之消
    費借貸關係存在。
  (四)綜上，雖被上訴人曾交付500 萬元借款予李榮基，惟依前揭
    (一)之判例及說明，若被上訴人先不能舉證，以證實自己主張
    之事實為真實，則上訴人就其抗辯事實即令不能舉證，或其
    所舉證據尚有疵累，亦應駁回被上訴人之請求，本件被上訴
    人既未能先舉證證明兩造間就系爭借款借貸契約意思表示業
    已合致，依該判例及說明，被上訴人依消費借貸法律關係請
    求上訴人返還系爭借款，核屬無據，而應駁回上訴人之請求
    。
五、綜上所述，被上訴人依消費借貸契約法律關係，請求上訴人
    給付被上訴人500萬元，及自97年12月2日起至清償日止，按
    年息5%計算之利息，為無理由，不應准許。從而，原審就此
    部分為上訴人敗訴之判決，自有未洽，上訴論旨指摘原判決
    此部分不當，求予廢棄改判，為有理由，應予准許。
六、兩造其餘攻擊、防禦方法及未經援用或進行調查之證據，經
    本院斟酌後，認為均不足以影響本判決之結果，自無予以調
    查或逐一詳予論駁之必要，附此指明。
七、據上論結，本件上訴為有理由，依民事訴訟法第450 條、第
    78條，判決如主文。
中    華    民    國   100    年    12    月    20    日
                    民事第四庭
                        審判長法  官 張劍男
                              法  官 翁昭蓉
                              法  官 陳靜芬
正本係照原本作成。
如不服本判決，應於收受送達後20日內向本院提出上訴書狀，其
未表明上訴理由者，應於提出上訴後20日內向本院補提理由書狀
（均須按他造當事人之人數附繕本）上訴時應提出委任律師或具
有律師資格之人之委任狀；委任有律師資格者，另應附具律師資
格證書及釋明委任人與受任人有民事訴訟法第466條之1第1項但
書或第2項（詳附註）所定關係之釋明文書影本。如委任律師提
起上訴者，應一併繳納上訴審裁判費。
中    華    民    國   100    年    12    月    21    日
                               書記官 應瑞霞
附註：
民事訴訟法第466條之1（第1項、第2項）：
對於第二審判決上訴，上訴人應委任律師為訴訟代理人。但上訴
人或其他法定代理人具有律師資格者，不在此限。
上訴人之配偶、三親等內之血親、二親等內之姻親，或上訴人為
法人、中央或地方機關時，其所屬專任人員具有律師資格並經法
院認為適當者，亦得為第三審訴訟代理人。
 附表：
┌──┬───────┬─────┬─────────┬──────┐
│編號│    發票人    │ 支票號碼 │票面金額（新台幣）│  發票日    │
│    │              │          │                  │            │
├──┼───────┼─────┼─────────┼──────┤
│ 1  │ 臺北市私立立 │AB0000000 │     500萬元      │97年8月31日 │
│    │ 人高級中學   │          │                  │            │
├──┼───────┼─────┼─────────┼──────┤
│ 2  │ 李榮基       │AB0000000 │     500萬元      │97年8月31日 │
├──┼───────┼─────┼─────────┼──────┤
│ 3  │ 洪大建設有限 │AB0000000 │     500萬元      │97年9月30日 │
│    │ 公司         │          │                  │            │
├──┼───────┼─────┼─────────┼──────┤
│ 4  │ 臺北市私立立 │AB0000000 │     500萬元      │97年10月1日 │
│    │ 人高級中學   │          │                  │            │
├──┼───────┼─────┼─────────┼──────┤
│ 5  │ 臺北市私立立 │AB0000000 │     500萬元      │97年12月1日 │
│    │ 人高級中學   │          │                  │            │
└──┴───────┴─────┴─────────┴──────┘